最高法院民事判決　　　　　　　　　 109年度台上字第2180號
上　訴　人　台灣中油股份有限公司

法定代理人　歐嘉瑞
訴訟代理人　陳煜昇律師
被 上訴 人　向陽營造工程有限公司

法定代理人　鍾月媚
訴訟代理人　楊漢東律師
上列當事人間請求給付工程款事件，上訴人對於中華民國108 年
4 月24日臺灣高等法院高雄分院第二審判決（105 年度建上字第
15號），提起上訴，本院判決如下：
    主  文
原判決關於命上訴人給付及該訴訟費用部分廢棄，發回臺灣高等
法院高雄分院。
    理  由
一、本件被上訴人主張：伊以總價新臺幣（下同）8170萬元（未
    稅）承攬上訴人之「大林煉油廠第二汽油加氫脫硫工場控制
    中心新建工程」（下稱系爭工程），並簽訂工程採購契約書
    （下稱系爭契約），約定工期自上訴人通知開工（民國99年
    12月8日）起200日曆天（下同），預定100年6月25日完工。
    伊依約施作，至102 年1月10日竣工（765天），扣除伊實際
    施作301.8天及因天候不計之10天，其餘452天均係可歸責於
    上訴人之事由所致停工，伊得依民法第227條第1項規定，請
    求上訴人負不完全給付之賠償責任；再依系爭契約第4 條㈩
    5.、8.及第21條㈩1.之約定，請求上訴人補償伊因而增加支
    出之必要費用。末者，系爭工程停工及展延工期，均非兩造
    締約時所得預料，伊亦得依情事變更原則，聲請法院增加給
    付等情。爰依序依民法第227條第1項規定，系爭契約第4 條
    ㈩5.、8.及第21條㈩1.約定，民法第227條之2 第1項規定，
    求為命上訴人給付447萬8519 元，及自起訴狀繕本送達翌日
    起加付法定遲延利息之判決（被上訴人起訴請求給付2326萬
    8182元本息，經一審為敗訴之判決。其不服，提起上訴，經
    原審判命上訴人給付447萬8519 元本息，被上訴人就不利部
    分之判決並未聲明不服）。
二、上訴人則以：被上訴人停工452 天，非可歸責於伊所致。況
    停工及展延工期為工程實務所常見，兩造於工程說明書5.4.
    既已約定：任何停工理由，被上訴人只可依照規定辦理停工
    ，不得向伊提出追加金額或其他任何補償之要求，被上訴人
    不得向伊請求給付任何費用。縱認被上訴人得請求，系爭契
    約第4 條㈩及第21條㈩已有停工及展延工期請求補償必要費
    用之約定，自無情事變更原則適用之餘地。契約價目表之「
    利潤及管理費」、「工安衛生環保費」、「施工污染防治費
    」、「品質管理費」等項目，均與工期無關，上訴人不得以
    工期增加請求上開項目金額；即使被上訴人得請求，其應提
    出增加支出必要費用之證據，不得逕按實際工期與原訂工期
    之比例計算，並應類推適用系爭契約第18條㈧賠償金額應在
    結算工程款10% 之內之約定，以符公平。另兩造合意辦理系
    爭工程變更，並展延工期125 天，係雙方協議之結果，被上
    訴人不得再就該125天重複請求補償等語，資為抗辯。
三、原審將一審所為被上訴人敗訴之判決一部廢棄，改判命上訴
    人給付如前述聲明所示，無非以：被上訴人承攬上訴人之系
    爭工程，兩造簽訂系爭契約，約定工期200天，自99年12月8
    日開工，原訂於100 年6月25日完工，被上訴人嗣施作至102
    年1 月10日竣工（765天），扣除被上訴人實際施作301.8天
    ，其間停工462 天。被上訴人依民法第227條第1項規定，請
    求上訴人賠償停工期間之必要費用，因本件係上訴人（債權
    人）違反協力義務，與上開規定係「債務人違反給付義務」
    之要件不符，自無可採。上訴人未證明工程說明書5.4.有優
    先系爭契約條款之特別聲明，依系爭契約第1 條㈢1.「契約
    條款優於招標文件內之其他文件所附記之條款，但附記之條
    款有特別聲明者，不在此限」之約定，被上訴人仍得依系爭
    契約第4條㈩5.、8.行使權利。系爭工程停工462天，扣除如
    原判決附表（下稱附表）二所示之第4、5次及第7次第1項因
    天候不計之10天，暨第6 次未核准停工外，其餘各次停工事
    由，均不可歸責於被上訴人，業經兩造於一審協議列為不爭
    執事項，復經行政院公共工程委員會（下稱工程會）鑑定均
    係可歸責上訴人之事由所致，上訴人未釋明或依其情形認顯
    失公平，兩造均應受協議爭點所拘束，認各該停工事由均不
    可歸責於被上訴人。被上訴人依系爭契約第4 條㈩5.、8.約
    定，得請求給付之範圍限於其為完成履約標的所需增加之必
    要費用。查系爭工程於99年間停工14天，100年停工106天，
    101年停工324天，102年停工8 天，共計452天。依工程說明
    書7.1.1至7.1.5規定，工地負責人、專任工程人員、工地主
    任、專任勞工安全衛生人員、專任品管人員各1 名，係對系
    爭工程進行及維護安全品管事務所必要之人員，在全部工程
    竣工前，被上訴人無論停工與否均應提供。而上訴人同意管
    理人員（工地負責人、工地主任、專任勞工安全衛生及專任
    品管人員）每人每日費用為1916元，停工452 天之人事費用
    共346萬4128元，被上訴人僅請求268萬7930元，自應准許。
    又依被上訴人匯付專任工程人員年薪42萬元之資料，計算日
    薪為1150.68元，停工452 天此部分人事費用為52萬107元。
    另被上訴人請求之事務所費用：⑴依被上訴人所提原證11、
    原證14、原證15，其請求給付房租6萬3364元、影印機租金2
    萬3181元、流動廁所租金1萬1279 元，應予准許；⑵依被上
    訴人所提原證12、原證13，其請求給付水費928元、電費1萬
    90元，自無不可。上開共計331萬6879元（人事費用320萬80
    37元+ 事務所費用10萬8842元）。系爭工程為因應綠建築及
    空調因素，先後辦理第1、2次變更設計，依序追加（展延）
    工期95天、30天（共125 天）。上訴人因而辦理追加減，屬
    工項增減之給付，其未證明給付被上訴人符合系爭契約第21
    條㈩1.要件而增加之必要費用，或被上訴人受領變更設計追
    加減之工程款時捨棄第21條㈩之權利等事實，被上訴人自得
    依系爭契約第21條㈩1.約定，請求上訴人補償增加之必要費
    用。援引前揭停工期間被上訴人所得請求之計算方式，被上
    訴人共得請求上訴人給付116萬1640 元【人事費用（管理人
    員95萬8000元及專任工程人員14萬3835元）；事務所費用（
    房屋租金3萬2745元，水費383元，電費5556元，影印機租金
    1萬741元，流動廁所租金1萬380元）】。再者，兩造簽約時
    已預見履約期間可能發生上訴人要求全部或部分停工，係非
    可歸責於被上訴人，或可歸責於上訴人，致增加被上訴人履
    約成本之情形，被上訴人不得依民法第227 條之2第1項規定
    請求賠償。從而，被上訴人依系爭契約第4條㈩5.、8. 及第
    21條㈩1.約定，請求上訴人給付447萬8519 元本息，為有理
    由等詞，為其判斷之基礎。
四、本院判斷：
  ㈠查系爭工程期間765天，扣除被上訴人實際施作301.8天及天
    候因素不計之10天，其間停工452 天，為原審認定之事實（
    見原判決第3 頁）。被上訴人依系爭契約第4條㈩5.、8. 及
    第21條㈩1.之約定，請求上訴人給付停工期間及展延工期所
    增加之必要費用，二者在要件（兩造可否歸責；停工及展延
    工期）及法律效果（被上訴人得請求增加之必要費用範圍）
    殊異，應予區辨。
  ㈡依系爭契約第7 條㈠2.「本工程係以日曆天計算工期」及同
    條㈢「工程延期」之1.「契約履約期間，有下列情形之一（
    且非可歸責於被上訴人），致影響進度網圖要徑作業之進行
    ，而需展延工期者，被上訴人應…以書面向上訴人申請展延
    工期。上訴人得審酌其情形後，以書面同意延長履約期限」
    （見一審卷㈠第47-48頁）；暨工程說明書第5條「履約期限
    」5. 2：被上訴人如需配合下列工作或等待各項手續完成後
    方可施工或報竣工時，得填寫停工報告書，提報停工，不計
    工期」等約定（見一審卷㈠第100 頁），似見展延（追加）
    工期與停工（不計入工期）不同，自應分別計算。然參附表
    二之末欄「是否辦理契約變更、追加減工期及費用變更」所
    載：第2、3、8、9次停工事由「是」辦理契約變更、追加減
    工期及費用變更（見原判決第27頁）。而系爭工程為因應綠
    建築及空調因素，先後辦理第1、2次變更設計，分別追加（
    展延）工期95天、30天，亦為原審所認定（見原判決第22頁
    ）。果爾，附表二所列第2、3、8、9次之停工日數（28天、
    38天、35天、256天），似包括2 次變更設計展延之125天在
    內？倘如是，原審逕按停工日數據以計算被上訴人依系爭契
    約第4條㈩5.、8.請求補償之必要費用，已嫌速斷。
  ㈢徵諸一般工程實務，承攬人於開工後，通常有機具、人員進
    場待命，若全部或局部停工，承攬人無法施工而無從取得報
    酬，惟仍須保留適當人力管理工地，維持工地之安全衛生，
    隨時處於待命狀態，俾復工時即得施作。被上訴人就系爭工
    程有如附表二所示第1-3次、第7 次第2、3項、第8-9次停工
    情事，均非可歸責於被上訴人之事由所致，固為原審所是認
    （見原判決第11-14 頁）。然被上訴人就停工期間，依系爭
    契約第4 條㈩5.、8.約定，限於為完成契約標的所需增加之
    必要費用，始得請求上訴人補償。上訴人於事實審一再抗辯
    ：常駐工地之專職及管理人員為工地負責人、工地主任、勞
    工安全衛生及專任品管人員各1 名，上述人員於停工期間須
    有進場刷卡紀錄；至於專任工程人員並非為系爭工程專任設
    置，非常駐工地，停工期間無被上訴人專任工程人員林昆德
    之進場紀錄，應無費用。被上訴人應提出必要費用之單據及
    說明等語（見原審卷㈠第87-88頁，卷㈡第34、41-42、 136
    頁）。究竟被上訴人於各次停工期間有無進場待命，致有增
    加支出維持工地運作俾得隨時復工之必要費用？自應查明。
    原審未遑調查審認，即為不利上訴人之判決，亦嫌疏略。
  ㈣另按當事人主張有利於己之事實者，就其事實有舉證之責任
    ，為民事訴訟法第277 條本文所明定。查系爭工程因綠建築
    要求及空調因素，辦理2 次變更設計，並簽訂補充契約，依
    補充契約之單價表記載「原契約工作項目追加」、「新增工
    作項目追加」，其下列有「工安衛生環保人員費用」、「品
    管人員費用」（見一審卷㈠249-258、265-272頁）。參以一
    審囑託工程會鑑定意見認為：第2、3、8、9次停工，兩造已
    辦理契約變更，追加減工期及費用，已無增加廠商履約成本
    ，而得請求增加必要費用之問題（見一審卷㈡第218、219頁
    反面）。究竟兩造在2 次變更設計時，是否將綠建築及空調
    因素，經上訴人展延工期125 天之被上訴人增加必要費用乙
    事，磋商協議後簽訂補充契約？亦滋疑問。原審未詳查細究
    ，亦未責由被上訴人就其因展延工期125 天增加之必要費用
    負舉證責任，即以上訴人未證明付訖被上訴人增加之必要費
    用，而為不利上訴人之判決，亦有舉證責任分配之違誤。
  ㈤上訴論旨，指摘原判決關己不利部分違背法令，求予廢棄，
    為有理由。
五、據上論結，本件上訴為有理由。依民事訴訟法第477條第1項
    、第478條第2項，判決如主文。
中    華    民    國   110    年    2     月    25    日
                      最高法院民事第七庭
                          審判長法官  袁  靜  文  
                                法官  陳  靜  芬  
                                法官  李  媛  媛  
                                法官  石  有  為  
                                法官  林  金  吾  
本件正本證明與原本無異
                                      書  記  官  
中    華    民    國   110    年    3     月    11    日